ACORDAO-COMPLETO-2371396

ACÓRDÃO 9541/2019 ATA 34/2019 - SEGUNDA CÂMARA

VISTOS, relatados e discutidos estes autos que cuidam de tomada de contas especial em análise instaurada pela Coordenação-Geral de Execução Orçamentária e Financeira do extinto Ministério da Cultura, em desfavor do espólio do Senhor José Danilo Dâmaso de Almeida, na condição de ex-prefeito municipal, solidariamente com o Sr. Cristiano Matheus da Silva e Sousa, prefeito, em razão da impugnação total de despesas do Convênio 502/2005 (Siafi 553726) , firmado com o Município de Marechal Deodoro/AL, que tinha por objeto o apoio ao projeto “Marechal em Movimento”, que visava a intervenção sócio cultural, de valorização e preservação patrimonial, voltado para crianças e adolescentes na faixa etária de sete a 21 anos, integrantes da rede pública de ensino, estabelecendo uma política sociabilizadora de cunho educativo e cultural entre a comunidade carente, com base no Programa Nacional “Cultura, Educação e Cidadania - Cultura Viva”, com o fim de propiciar o acesso aos meios de fruição, produção e formação cultural.
ACORDAM os Ministros do Tribunal de Contas da União, reunidos em Sessão da Segunda Câmara, diante das razões expostas pelo Relator, em:
9.1. julgar regulares com ressalvas as contas do Sr. Cristiano Matheus da Silva e Sousa (CPF XXX.268.514-XX) , gestão 01/01/2009 a 31/12/2012, dando-lhe quitação, com fundamento nos arts. 1º, inciso I, 16, inciso II, 18 e 23, inciso II, da Lei 8.443/1992, c/c os arts. 1º, inciso I, 208 e 214, inciso II, do Regimento Interno;
9.2. com fundamento nos arts. 6º, inciso II, e 19 da IN/TCU 71/2012 c/c os arts. 169, inciso VI, e 212 do RI/TCU, arquivar os presentes autos, sem julgamento de mérito, exclusivamente quanto à responsabilidade do Sr. José Danilo Dâmaso de Almeida (falecido) , em virtude da ausência de pressupostos de desenvolvimento válido e regular do processo;
9.3. dar ciência da presente deliberação para:
9.3.1. a Secretaria Especial de Cultura do Ministério da Cidadania, sucessora do Ministério da Cultura;
9.3.2. o representante legal do espólio do Sr. José Danilo Dâmaso de Almeida (CPF XXX.903.334-XX) ;
9.3.3. o Sr. Cristiano Matheus da Silva e Sousa (CPF XXX.268.514-XX) ;
9.3.4. o Município de Marechal Deodoro/AL.

Tomada de contas especial em razão da impugnação de despesas do convênio que visava a intervenção sócio cultural, de valorização e preservação patrimonial, voltado para crianças e adolescentes na faixa etária de sete a 21 anos, integrantes da rede pública de ensino, estabelecendo uma política sociabilizadora de cunho educativo e cultural entre a comunidade carente, com base no Programa Nacional Cultura, Educação e Cidadania - Cultura Viva, com o fim de propiciar o acesso aos meios de fruição, produção e formação cultural.

Segunda Câmara

Prefeitura Municipal de Marechal Deodoro - AL.

3. Interessados/Responsáveis:
3.1. Interessado: Ministério da Cultura (extinto)
3.2. Responsáveis: Cristiano Matheus da Silva e Sousa (XXX.268.514-XX); José Danilo Dâmaso de Almeida (XXX.903.334-XX).

13.1. Ministros presentes: Augusto Nardes (na Presidência), Aroldo Cedraz e Raimundo Carreiro (Relator).
13.2. Ministro-Substituto convocado: Weder de Oliveira.
13.3. Ministro-Substituto presente: André Luís de Carvalho.

RAIMUNDO CARREIRO

Transcrevo a seguir, nos termos do art. 1º, § 3º, inciso I, da Lei nº 8.443/92, a instrução lavrada no âmbito da Secretaria de Controle Externo de Tomada de Contas Especial (peça 25) , cujas conclusões contaram com a anuência do corpo diretivo daquela unidade técnica (peças 26 e 27) , bem como do MP/TCU, representado pelo Subprocurador-Geral Lucas Rocha Furtado (peça 28) .
“INTRODUÇÃO
Trata-se de tomada de contas especial instaurada pela Coordenação-Geral de Execução Orçamentária e Financeira do Ministério da Cultura – Minc, em desfavor do espólio do Senhor José Danilo Dâmaso de Almeida, na condição de ex-prefeito municipal, solidariamente com o Sr. Cristiano Matheus da Silva e Sousa, prefeito, em razão da impugnação total de despesas do Convênio 502/2005 (Siafi 553726) , firmado com o município de Marechal Deodoro/AL, para apoio ao projeto “Marechal em Movimento”, que visava a intervenção sócio cultural, de valorização e preservação patrimonial, voltado para crianças e adolescentes na faixa etária de sete a 21 anos, integrantes da rede pública de ensino, estabelecendo uma política sociabilizadora de cunho educativo e cultural entre a comunidade carente, com base no Programa Nacional “Cultura, Educação e Cidadania - Cultura Viva” (Portaria 156/2004) , com o fim de propiciar o acesso aos meios de fruição, produção e formação cultural (peça 1, p. 2, 16 e 46-62) .  
HISTÓRICO
A avença teve vigência inicial de 36 meses, ocorrida entre 29/12/2005 a 28/12/2008. Além disso, o Convênio foi prorrogado duas vezes. A primeira, de ofício, com encerramento em 14/2/2009. A segunda ocorreu em 31/3/2009, quando o convênio já havia expirado, sendo sua vigência estendida até 14/8/2009 (peça 1, p. 58 e 126-127) .
O convênio foi firmado no valor total de R$ 273.600,00, sendo R$ 180.000,00 a cargo da concedente e R$ 93.600,00 do convenente a título de contrapartida do município, conforme cláusula quarta (peça 1, p. 50) , e os recursos federais foram liberados em quatro parcelas conforme a seguir:
	Nº OB
	Valor
	Data
	Localização

	2006OB900202
	20.000,00
	15/2/2006
	Peça 1, p. 68

	2006OB900203
	30.000,00
	15/2/2006
	Peça 1, p. 70

	2006OB902375
	60.000,00
	11/7/2006
	Peça 1, p. 72

	2008OB900465
	70.000,00
	28/1/2008
	Peça 1, p. 92

O Parecer Técnico 38/2007/GEPRO/SPPC/MinC, de 20/11/2007, aprovou a primeira parcela da prestação de contas do convênio (peça 1, p. 86-90) . 
O presente projeto está cumprindo o objeto proposto. Podemos concluir que o trabalho apresentado foi atendido na sua totalidade. Com base nas informações, documentos e materiais apresentados pelo Convenente, recomenda-se a aprovação das Prestações de Contas parciais referente à 1ª parcela, no que diz respeito às suas execuções físicas. (grifo nosso) 
O Parecer Técnico 217/2010/CGGPC/SCC/MinC, datado de 28/9/2010, recomendou a aprovação da prestação de contas da 2ª e 3ª parcelas. Todavia como a convenente deveria apresentar o Relatório de Execução Física, relacionando todas as fases das parcelas, o parecer sugeriu o encaminhamento para análise financeira (peça 1, p. 106-112 e p. 128) .
Os elementos apresentados nessa prestação de contas são suficientes para atestar pelo alcance do objeto ajustado, visto que as metas previstas no plano de trabalho foram satisfatoriamente cumpridas. Não se verificou desvio de finalidade ou prejuízo ao objeto proposto, antes, foram anexados aos autos farto material fotográfico, material impresso e veiculações em jornais, fazendo o registro público da realização do projeto. Assim sendo e considerando que as bases ajustadas foram fielmente cumpridas; que as informações, documentos e material apresentados pela Convenente são suficientes para comprovar a realização integral do projeto, recomendamos a aprovação de contas das 2ª e 3ª parcelas com a sugestão de que o presente processo seja encaminhado para a área financeira, para as abordagens pertinentes. (grifo nosso) 
A prestação de contas final foi encaminhada em 19/11/2009 (peça 1, p. 100-106) , oportunidade na qual foi esclarecido que a responsabilidade pela execução da 2ª e 3ª parcelas, conforme documentação encontrada na Prefeitura, foi da Senhora Danielli Medeiros Dâmaso de Almeida e que um pequeno saldo ficou a cargo da gestão do Senhor Cristiano Matheus da Silva e Sousa (CPF XXX.268.514-XX) 
O Parecer Financeiro 2/2013-G06/Passivo/CPCON/CGEXE/SPOA/MinC, emitido em 2/7/2013 (peça 1, p. 126-135) , destacou que, embora o Parecer Técnico 217/2010, supracitado, tenha sido favorável à aprovação do cumprimento do objeto da prestação de contas final do Convênio 502/2005, salientou que o último Relatório de Cumprimento do Objeto (RCO) foi datado de 30/12/2008, porém, o Convênio produziu efeitos até 14/8/2009, período em que ainda houve a execução da terceira e última etapa. Citou que a Prefeitura assim se justificou dessa situação no último RCO (peça 1, p. 128) :
Em face das eleições municipais para prefeito e vereadores em 2008, a responsabilidade pela aquisição dos materiais previstos no plano de trabalho 3/3 passa a ser do gestor eleito, salientando, todavia, que o projeto não sofreu nenhuma solução de continuidade. 
Além disso, o Parecer Financeiro 2/2013 registrou que houve alterações de preços nas compras dos materiais previstos no plano de trabalho 3/3, mas que foram justificadas no referido RCO, conforme consta a seguir (peça 1, p. 126-129) :
Durante o segundo semestre de 2008 devido às especificidades dos materiais constantes na planilha 3/3 do plano de trabalho, a Comissão permanente de licitação do Município de Marechal Deodoro encontrou dificuldades em adquirir os materiais de acordo com os valores previstos no PT, vez que os mesmos restavam em desconformidade com preços praticados pelo mercado atual, em face da planilha aprovada no Plano de trabalho datar de 2005, considerando a importância de adquirir os materiais previstos e solicitados pelo Ponto, a CPL realiza nova pesquisa de preços (...) .
E ainda, de acordo com o Parecer 2/2013, após a análise financeira da prestação de contas, levantaram-se as seguintes questões a serem esclarecidas pelo convenente (peça 1, p. 130-133) :
3.5.1. A Nota Fiscal de n. 000242 (fl. 273) referente à compra de uma câmera fotográfica e dois Microsystem, no valor de R$ 2.395,00, está com o cabeçalho cortado, impedindo dessa forma a identificação do emitente da nota. Pelo recibo de pagamento da nota é possível verificar apenas o nome de Ernandes C. Rodrigues.
3.5.2. A Nota Fiscal de n. 000043 (fl. 318) da Comércio Nagashiro [R$ 4.281,40, peça 17, p. 225] referente à compra de materiais para oficina de artes marciais está vencida. A data limite para emissão da nota era 23/12/2006 e consta com emissão em 13/3/2007.
3.5.3. Durante a execução do Convênio, existiram prestações de serviços de diversas naturezas. No processo, constam folhas de pagamento de jul/2006 a dez/2008 (...) do sistema de Cadastro de RH e pagamento da Prefeitura Municipal de Marechal Deodoro. De acordo com o PARÁGRAFO TERCEIRO da CLÁUSULA SEXTA do Termo de Convênio:
É expressamente vedado o pagamento de gratificação, consultoria, assistência técnica ou vantagem a dirigentes, associados ou servidores que pertençam aos quadros de órgãos ou entidades da Administração Pública Federal, Estadual, Municipal ou do Distrito Federal, ou que estejam lotados em exercício em qualquer dos entes dos partícipes, bem como o pagamento de despesas a título de taxa de administração, de gerência ou similar. (grifo nosso) 
Desta forma, fazem-se necessários esclarecimentos acerca do pagamento dessas pessoas e o envio de seus respectivos contratos de trabalho, conforme a lista descrita abaixo:
	Alexandre Macedo Lima de Araújo Melo

	Alexandre Aldamir Pereira de Morais

	Cristiane Michele de Araújo Lima

	Edilson Ferreira da Silva Júnior

	José Ambrósio Ribeiro Filho

	José Reinaldo da Conceição

	José Ricardo dos Santos

	Julien Teixeira Costa

	Manoel Miraldo dos Santos Júnior

	Marcos Antônio Silva Santos

	Maria Valéria Monteiro Correia

	Milton Barbosa da Silva

	Roberto de Araújo Cerqueira

	Rosilene da Silva Gomes 

	Sérgio de Lima Santos

	Wedja Maria Melo da Silva

3.5.4. Houve retenções nos pagamentos de pessoas físicas contratadas durante o Convênio, porém apenas em dezembro de 2008 foram recolhidos estes encargos. Por conta do atraso, houve multas e juros nos pagamentos. Mas, de acordo com a comparação dos valores efetivamente pagos e devidos de INSS de 2006 e 2007, as multas e juros foram abatidos, não causando prejuízo aparente aos recursos do Convênio. Os valores de INSS dos meses 11 e 12/2008, IR 2006 e 2007 foram transferidos para a conta da Prefeitura de Marechal Deodoro conforme guias de transferências nas fls. 798 a 801. Percebemos uma diferença de valores devidos e pagos no montante de R$ 29.266,16 (conforme quadro abaixo) . Pedimos esclarecimentos sobre estas transações:
	DATA PAGTO
	DOC/CHEQUE
	IR e INSS
	DEVIDO (R$) 
	PAGO (R$) 
	DIFERENÇA (R$) 

	27/11/2008
	850412
	INSS Retenção 2006
	3.924,90
	13.921,63
	9.996,73

	27/11/2008
	850413
	INSS Retenção 2007
	7.453,05
	26.552,95
	19.099,90

	15/12/2008
	850414
	INSS Retenção Jan a Out 2008
	6.388,00
	6.591,98
	203,98

	17/12/2008
	Transferência
	INSS 11/2008
	614,00
	585,00
	-29,00

	24/12/2008
	Transferência
	INSS 12/2008
	662,00
	585,00
	-77,00

	17/12/2008
	Transferência
	IR 2006
	90,75
	151,80
	61,05

	17/12/2008
	Transferência
	IR 2007
	316,80
	327,30
	10,50

	DIFERENÇA ENTRE IMPOSTOS DEVIDOS E IMPOSTOS PAGOS
	R$ 29.266,16

3.5.5. No dia 15/12/2008 foi creditado na conta do Convênio o valor de R$ 28.658,62. Pedimos esclarecimentos quanto a esse crédito em conta corrente.
3.5.6. No dia 19/06/2006 foi realizado pagamento a empresa Ozonio, referente à Nota Fiscal 16 (fl. 332) , que possui atividades econômicas que não se coadunam com o objeto cotado na Nota Fiscal. Trata-se de empresa de editoração gráfica que realizou o desenvolvimento do Portal Marechal em Movimento.
3.5.7. Prefeitura de Marechal Deodoro tem a obrigação de apresentar junto com a prestação de contas final do total dos recursos, a comprovação de processo licitatório ou justificativa para sua dispensa ou inexigibilidade, conforme previsto na art. 28, inciso X, da IN 01/97. Há ausência da comprovação de licitação nas seguintes compras:
	NF
	FORNECEDOR
	VALOR (R$) 
	FOLHA

	000040
	MS Comércio
	388,00
	326

	000242
	Ernandes
	2.395,00
	273

	000345
	ER da Silva Papelaria
	992,40
	322

	000346
		1.792,90
	323

	000347
		396,45
	324

	002410
	Edvaldo Materiais de Construção
	1.411,15
	836

	002411
		1.288,00
	837

	006786
	Mixpel Distribuidora
	1.985,00
	839

	001565
	Gaivota Aviamentos
	1.821,11
	841

	000073
	R C Barracho
	2.174,50
	846

	000922
	DTF Comércio
	4.870,00
	848

	023419
	Paragominas
	4.923,25
	842

3.5.8. Foi identificado o gasto com tarifas bancárias ao longo da execução do convênio no valor de R$ 103,18. É vedada a realização de despesas com tarifas bancárias conforme consta no art. 8°, inciso VII, da IN 01/97: "é vedada a realização de despesas com taxas bancárias, com multas, juros ou correção monetária, inclusive, referentes a pagamentos ou recolhimentos fora dos prazos". Concluindo-se por diligenciar a convenente a devolver os recursos provenientes de tarifas bancárias atualizados e corrigidos monetariamente no valor de R$ 167,31.
3.5.9. No dia 30/01/2009 foram compensados o cheque 850425, no valor de R$ 4.504,50, e, no dia 09/03/2009, o cheque 50426, no valor de R$ 956,00. Ambos os valores não possuem correspondente despesa prevista em Plano de Trabalho. Por conseguinte, foi feito um depósito no valor de R$ 5.460,50 (soma dos dois valores) no dia 18/11/2009. De acordo com o art. 8°, inciso IV, da IN 01/97: "é vedada a utilização dos recursos em finalidade diversa da estabelecida no Termo de Convênio com a ressalva prevista em lei".
3.5.10. Verificou-se que grande parte dos recibos e notas fiscais constantes na prestação de contas não possui a identificação do número do convênio. É indispensável que se corrija ou que se justifique o porquê da ausência de identificação. Conforme o artigo 30 da IN/STN 01/97:
 (...) 
3.5.11. As Notas Fiscais n. 345, 346 e 347 (fls. 322, 323 e 324) da ER da Silva Papelaria com emissão dia 25/10/2006, referente a 44 itens de material de papelaria, e a Notas Fiscais 813 e 814 (fls. 328 e 329) da Gaivota Aviamentos com emissão dia 25/10/2006, referente a 24 itens de material de aviamentos, têm suas quantidades e valores com correspondência exata com o Plano de Trabalho. Pedimos esclarecimentos sobre tal situação.
3.5.12. Não constam no processo cópias dos cheques referentes a todos os pagamentos das despesas do Plano de Trabalho. Conforme previsto no artigo 20 da IN/STN 01/97:
 (...) 
3.5.13. Conforme a Instrução Normativa SRF N. 475/2004 em seu artigo 1°:
 (...) 
Não houve retenção dos tributos federais em nenhum dos pagamentos efetuados pela Prefeitura no cumprimento do objeto do Convênio.
Em face da análise efetuada no Parecer Financeiro 2/2013, o Senhor Cristiano Matheus da Silva e Sousa, ex-prefeito de Marechal Deodoro/AL, foi notificado em 2/7/2013 a adotar providências e prestar esclarecimentos acerca das inconsistências verificadas (peça 1, p. 136-142) .
Em resposta encaminhou o Ofício 02-167-PMMD, de 18/7/2013, com os esclarecimentos quanto às solicitações apontadas na análise financeira (peça 1, p. 144-146) .
Após o recebimento das justificativas, foi elaborado o Parecer Financeiro 16/2013-G06/Passivo/CPCON/CGEXE/SPOA/SE/MinC, em 6/8/2013, com a designação de “Análise Financeira Complementar da Prestação de Contas”, a qual consignou que, durante a execução do convênio, realizou-se contratação para aquisição de bens e prestação de serviços com empresas que tiveram sua abertura pouco tempo antes do convênio ou até mesmo durante sua vigência, como a seguir (peça 1, p. 148-149) :
	Nome Fantasia
	CNPJ
	Data de Abertura
	Última atualização cadastral

	Ozônio
	07.839.493/0001-05
	14/2/2006
	14/2/2006

	Barranew informática
	07.924.351/0001-38
	5/4/2006
	5/4/2006

	Mixpel Papelaria
	06.864.595/0001-00
	28/7/2004
	28/7/2004

	Serv Maq
	07.084.599/0001-38
	17/11/2004
	17/11/2004

	Papeleta Papelaria
	05.473.463/0001-94
	17/1/2003
	22/7/2005

	Suprimentos
	05.638.188/0001-11
	7/5/2003
	3/11/2005

	A Imperatriz
	05.833.357/0001-74
	25/8/2003
	25/8/2003

	Flor de Lis
	04.355.035/0001-02
	27/3/2001
	3/11/2005

	Livraria e Papelaria Popular
	04.198.536/0001-14
	8/11/2000
	14/10/2005

	Crisvaldo Materiais de Construção
	03.051.056/0001-63
	17/3/1999
	6/8/2005

	Para-center
	03.555.402/0001-40
	15/12/1999
	18/10/2003

	Micro Vídeo Eletrônica
	00.865.929/0001-83
	20/10/1995
	3/11/2005

	DTF Com. Ltda – ME 
	00.353.286/0001-38
	19/12/1994
	3/11/2005

	Gaivota aviamentos
	69.974.160/0001-38
	01/08/1993
	3/11/2005

	Pauta papelaria
	35.640.093/0001-01
	15/05/1991
	3/11/2005

Além disso, no mesmo Parecer, registrou-se que várias empresas tiveram sua última atualização cadastral junto à Receita Federal do Brasil no mesmo dia (3/11/2005) , cerca de um mês antes da assinatura do termo de convênio (peça 1, p. 149) .
O referido Parecer também deixou noticiado que a empresa Ozônio prestou serviços ao convênio na criação do Portal “Marechal em Movimento”, sítio na internet, porém, conforme pesquisa realizada junto à Receita Federal, a atividade econômica principal da empresa é “edição integrada à impressão de cadastros, listas e outros produtos gráficos”, não se coadunando com o objeto constante na nota fiscal de serviços (peça 1, p. 149) . 
Registrou, ainda, o Parecer Financeiro 16/2013, em complemento, que (peça 1, p. 149-151) :
a) diversas compras e serviços enquadrados como dispensa de licitação, não foram motivadas pela Administração Pública do Município como exigido pela Lei 8.666/93;
b) em junho de 2005, pouco antes da assinatura do convênio, o prefeito de Marechal Deodoro, José Danilo Dâmaso de Almeida, teve seu sigilo fiscal e bancário quebrado e a indisponibilidade de todos os seus bens decretada pela justiça, além do afastamento do cargo de Prefeito do Município de Marechal Deodoro (Ação de Improbidade Administrativa n. 2005.001031-2) ;
c) consta no processo o Ofício n. 9633/2007/DRCUT/DR/SFC/CGU-PR, de março de 2007, que contém denúncia feita à CGU, acerca de indícios de irregularidades ocorridas neste convênio; e,
d) conforme noticiários e informativos da justiça anexados ao parecer (peça 1, p. 154-183) , o prefeito Danilo Dâmaso foi alvo de investigações e ações judiciais envolvendo malversação do dinheiro público, justamente durante a execução do convênio em análise sendo preso para investigações em 2005 (Operação Guabiru) , 2007 (Operação Carranca) , 2009 (denunciado pelo MPF como desencadeamento da Operação Guabiru) e 2011 (Operação Pandilha) .
13.	Diante do exposto o Parecer sugeriu a não aprovação da prestação de contas e a devolução dos recursos transferidos no valor nominal de R$ 180.000,00, corrigidos na forma da lei, nos termos da alínea “a”, do inciso XII, do artigo 7º, da IN 1/97.
14.	O ex-Prefeito do Município de Marechal Deodoro, Senhor Cristiano Matheus da Silva e Sousa, por meio do Ofício 61/CGLOG/SPOA/SE/MinC, em 8/8/2013, foi notificado que a prestação de contas relativa ao convênio 502/2005 não foi aprovada pelos motivos a seguir arrolados (peça 1, p. 184-188) :
	a) ausência de justificativas e documentos comprobatórios, perdidos em incêndio;
	b) ausência de motivação para dispensa de licitação;
	c) falta de identificação do convênio em grande parte das NF apresentadas;
	d) histórico judicial e de investigação do administrador público durante a vigência do convênio;
	e) denúncia de irregularidades recebidas pela CGU e não suficientemente apuradas; e
	f) suspeitas de improbidade na contratação de empresas e pagamento de pessoal.
Após pedidos de prorrogação de prazo para resposta (peça 1, p. 190-192) , o Sr. Cristiano Matheus da Silva e Sousa encaminhou, em 25/9/2013, os seguintes esclarecimentos (peça 1, p. 194-196) :
1 – Da apresentação de documentos:
1.1 - No tocante a nota fiscal n° 000242 referente a compra de uma câmera fotográfica e dois Microsystem no valor de R$ 2.395,00, tem-se que apesar do cabeçalho da nota estar cortado, existem outros elementos que são mais que suficientes para identificação da empresa Cavalcante e Nascimento Ltda ME, tais como, CNPJ 05.638.188/0001-58, inscrição estadual n° 248.45393-9, bem como n° do selo fiscal de autenticidade, série AA n° 33414142, portanto, não resta dúvida que o problema de visualização do cabeçalho não impede a identificação da empresa fornecedora da mercadoria, valendo ressaltar quanto a este item que foram envidados esforços para encontrar os originais, contudo, somente encontrou-se uma cópia no arquivo Secretaria de Cultura, merecendo ainda destaque o fato de tal nota ter sido emitida durante o mandato do ex-gestor, hoje falecido, não havendo sequer como o atual gestor responsabilizá-lo.
1.2 – Quanto a validade da nota da empresa RD Comércio Nagashiro, o que se tem é que houve pedido de prorrogação da empresa junto a Secretaria da Fazenda, conforme protocolo datado de 18/04/2007, o que segundo se constata declaração firmada pelo representante da empresa, não havendo como a atual gestão conseguir informações se houve prorrogação ou não da referida, não sendo demais lembrar que a nota fiscal foi emitida durante o mandato do ex-gestor, hoje falecido, não havendo sequer como o atual gestor responsabilizá-lo.
1.3 – Quanto a solicitação de cópias dos contratos de trabalho e esclarecimentos sobre os pagamentos das pessoas pela prestação dos serviços, tem-se que segundo declaração do Departamento de Pessoal comprova-se que as pessoas relacionadas foram exclusivamente contratadas para participar da execução do convênio, não tendo qualquer vínculo permanente com a Administração, sendo importante salientar a informação que efetivamente houve um incêndio onde teria sido destruída toda documentação, conforme perícia de incêndio n° 011/2012, cabendo ainda pontuar que tal contratação se deu pelo ex-gestor falecido, o qual não tem como ser responsabilizado.
1.4 – No tocante as despesas do ano de 2009, o que se percebe é que se tratam de aquisições em valores inferiores ao limite para licitação, configurando a dispensa de licitação, a qual não requer maiores formalidades, pareceres, enfim, é um processo simplificado, que somente precisa de maiores formalidades e justificativas a partir do inciso III do art. 24 da Lei n° 8.666/93, além disso, verifica-se que não houve prejuízo ao erário, o que somente acarretaria a aprovação com ressalva.
1.5 – Quanto as notas fiscais do exercício de 2009 foi possível a correção da irregularidade referente a não identificação do convênio nas mesmas, porém, quanto às notas emitidas antes de 2009, não foi possível a correção pela impossibilidade de encontrá-las, nos arquivos da gestão anterior, não havendo também como responsabilizar o antecessor em virtude do seu falecimento. 
 (...) 
Nos demais itens, apesar das irregularidades apontadas o atual gestor não tem como responsabilizar o antigo gestor, considerando que o mesmo faleceu, não cabendo mais qualquer medida administrativa ou judicial contra o mesmo. (grifos nossos) 
Em 9/1/2014, o órgão repassador informou ao convenente, por intermédio do Ofício 3/2014-G04/Passivo/CPCON/CGEXE/SPOA/SE/MinC, que não foram apresentadas informações claras e material comprobatório da execução plena do projeto, com base na boa e regular aplicação dos recursos públicos, já que não haviam sido respondidas satisfatoriamente as treze exigências requeridas na diligência. Em síntese, sustentou que as alegações de ocorrência de incêndio no arquivo da Prefeitura e a morte do gestor responsável teriam que ser avaliadas pelo TCU, em sede de Tomada de Contas Especial (TCE) , onde se poderia avaliar uma possível decisão em que se considerem as contas iliquidáveis (sendo acatados os argumentos de incêndio, morte e investigação do antigo gestor) com base no art. 20 e 21 da Lei Orgânica do TCU (peça 1, p. 198-199) .
Em 13/5/2014 o Sr. Cristiano Matheus encaminhou cópia da Ação Ordinária de Responsabilidade Civil por Ato de Improbidade Administrativa com Pedido de Ressarcimento de Dano ao Erário movida pelo Município de Marechal Deodoro, em 16/4/2014, em face do ex-gestor Senhor José Danilo Dâmaso de Almeida e do seu espólio, a fim de se preservar dos danos decorrentes da inadimplência a que poderia ser submetido (peça 1, p. 220-240) 
Em virtude do exposto, a Senhora Dacele Lopes de Carvalho Dâmaso, na qualidade de inventariante do espólio do ex-gestor José Danilo Dâmaso de Almeida, foi informada, em 9/7/2014, da não aprovação das contas do convênio em apreço e notificada a restituir aos cofres públicos o valor de R$ 180.000,00, corrigido monetariamente e acrescido de juros (peça 1, p. 244-251) .
Ante a falta de resposta à notificação, a Coordenação de Prestação de Contas do Minc, mediante o Despacho 193/2014, sugeriu à Coordenação-Geral de Execução Orçamentária e Financeira a instauração da TCE, informando que foram esgotadas todas as medidas administrativas no âmbito daquele Ministério, sendo esta instaurada em 27/10/2014 (peça 1, p. 258) .
O relatório do Tomador de Contas Especial informou que o motivo para a instauração da tomada de contas especial, conforme previsto na alínea “c” do inciso II do art. 63 da Portaria Interministerial MPOG/CGU 127/2008, foi a promoção de ação judicial contra o ex-convenente, fato que se encontra demonstrado na documentação constante do processo e apontou como responsável o Senhor José Danilo Dâmaso de Almeida, Cristiano Matheus da Silva e Sousa e a senhora Decele Lopes de Carvalho Dâmaso de Almeida, como inventariante, e concluiu que o dano ao Erário apurado foi de R$ 180.000,00 (peça 1, p. 264-267) . 
O processo foi encaminhado à CGU, que proferiu, em 20/3/2015, o Despacho 1496/2015, questionando a responsabilidade solidária do Senhor Cristiano Matheus da Silva e Sousa, atual Prefeito, sem, contudo, demonstrar nexo de causalidade entre a ação ou omissão do referido agente e as irregularidades constatadas” (peça 1, p. 280-283) .
A CGU sugeriu rever a responsabilidade solidária atribuída à Senhora Decele Lopes de Carvalho Dâmaso de Almeida devendo e, quanto ao Senhor Cristiano Matheus da Silva e Sousa, demonstrar nexo de causalidade entre a conduta do agente e as irregularidades verificadas e, caso necessário, emitir novas notificações e anexar aos autos cópias dos avisos de recebimento ou de edital, bem como, das alegações de defesa apresentadas e emitir Relatório de Tomada de Contas Especial complementar consignando os fatos novos ocorridos em observância às recomendações efetuadas inclusive no que tange à manifestação quanto ao acolhimento ou não dos argumentos que porventura venham a ser apresentados pelos envolvidos.
Isto posto, o processo retornou ao Minc, e o Senhor Cristiano Matheus da Silva e Sousa foi então notificado a apresentar documento comprobatório do estágio em que se encontrava a Ação impetrada pela Prefeitura sob pena de retorno da inscrição da Prefeitura de Marechal Deodoro/AL a situação de “inadimplência efetiva” no Siafi e da inabilitação no Sistema Integrado de Apoio às Leis de Incentivo à Cultura – Salic (peça 1, p. 290-293) .
Em sua resposta o Senhor Cristiano Matheus da Silva e Sousa encaminhou extrato bancário da conta número 13.463-5, agência 2274-8 do Banco do Brasil em nome do Projeto “Marechal em Movimento” e termo de aceitação definitivo de serviço, datado de 13/10/2009, os quais foram juntados ao processo por anexação (peça 1, p. 294-298) .
Em atendimento às demandas determinadas no Despacho 1496/2015 da CGU, foi emitido o Despacho 096/2015 da Coordenação-Geral de Execução Orçamentária e Financeira do Minc com as seguintes observações (peça 1, p. 300-301) :
“O que se pretendeu com o arrolamento da Sra. Decele Lopes de Carvalho Dâmaso de Almeida, inventariante do espólio do Sr. José Danilo Dâmaso de Almeida entre o rol de responsáveis por danos causados aos cofres públicos, foi a condenação do espólio propriamente dito, nos termos do art. 597 do Código de Processo Civil. Assim, entendemos, tal como a CGU/PR em seu Despacho 1496/2015, ter sido indevida a responsabilidade solidária imputada à Sra. Decele de Almeida, motivo pelo qual solicitamos desconsiderar a Ficha de Qualificação n° 39/2014, inserida às fls. 121.
No que diz respeito à responsabilidade solidária atribuída ao Sr. Cristiano Matheus da Silva e Sousa, entendemos que deva ser mantida, na medida em que ao longo de seu primeiro mandato à frente daquela prefeitura (01/01/2009 a 31/12/2012) respondeu durante oito meses pela gestão do Convênio n° 502/2005, cuja vigência expirou-se em 14/08/2009. Nesse período, movimentou a conta corrente do convênio com diversas operações financeira, conforme extrato bancário às fls. 147. Firmou, também, o Termo de Aceitação Definitivo do Serviço (fls. 148) , declarando aceitar, em caráter integral, os serviços executados no âmbito do convênio, em conformidade com o Plano de Trabalho, previamente aprovado. Assinou, ainda, a prestação de contas da 2ª e 3ª parcelas do convênio (fls. 50/52) . 
Assim, independentemente, de ter movido uma ação civil contra o ex-prefeito, está clara a participação do Sr. Cristiano Sousa na administração física e financeira do Convênio n° 502/2005, que o torna responsável solidário pelas irregularidades apuradas nas avaliações das prestações de contas.”
Em seguida, foi emitido o Relatório de TCE Complementar, de 29/5/2015, que apontou como motivo para a instauração da TCE a promoção de ação judicial contra ex-convenente e como responsáveis pela gestão do convênio os Senhores José Danilo Dâmaso de Almeida e Cristiano Matheus da Silva e Sousa, respectivamente, ex-prefeito e prefeito, pelo prejuízo de R$ 180.000,00 a ser atualizado desde a data da concessão do crédito até a data do efetivo recolhimento do débito por serem os responsáveis pela movimentação financeira do convênio em questão (peça 1, p. 306-309) .
Após a emissão do Relatório de TCE Complementar, o processo foi novamente encaminhado à Secretaria Federal de Controle Interno, que emitiu o Relatório e o Certificado de Auditoria 1228/2015 pela irregularidade das contas, em virtude da impugnação de despesas, destacando que o tomador de contas manteve a responsabilidade solidária do Senhor Cristiano Matheus da Silva e Sousa, pelo motivo exposto no Despacho 96/2015, e a autoridade ministerial atestou haver tomado conhecimento do processo (peça 1, p. 322-327 e 333) .
Na instrução inicial (peça 6) , foram analisadas todas as irregularidades listadas no Parecer Financeiro 2/2013-G06/Passivo/CPCON/CGEXE/SPOA/MinC, de 2/7/2013 (peça 21, p. 251-260) , e no Parecer Financeiro 16/2013-G06/Passivo/CPCON/CGEXE/SPOA/SE/MinC (peça 21, p. 319-322) . Concluiu-se, na maioria dos casos, que os argumentos apresentados pelo prefeito sucessor eram suficientes para elucidar os fatos e elidir as irregularidades, algumas falhas formais no processo que não ensejariam apontamento de débito e, nos casos em que não se concluiu pelo afastamento da irregularidade, impossível seria a responsabilização, visto que houve um incêndio, que destruiu toda a documentação, e também em razão do falecimento do prefeito anterior, responsável pela execução de grande parte dos recursos do convênio.
Ante o acima exposto, chegou-se às seguintes conclusões, na instrução inicial (peça 6, p. 16) :
No caso concreto, não se caracterizou o descumprimento do plano de trabalho e nem a ocorrência de prejuízo aos cofres federais, na medida em que os objetivos firmados na celebração dos ajustes foram atingidos.
Além disso, no caso vertente, entende-se que o longo lapso temporal transcorrido desde a época dos fatos implica prejuízo relevante ao pleno exercício do contraditório e da ampla defesa por parte do espólio do responsável, o que, por si só, já autorizaria o arquivamento dos autos.
De mais a mais, há que se ponderar que o incêndio nas instalações da Prefeitura implicou e implicaria um óbice adicional à produção de defesa por parte dos responsáveis.
Tendo em vista que o exame das ocorrências que ensejaram a instauração da presente tomada de contas especial evidenciou a ausência de pressupostos de constituição e de desenvolvimento válido e regular do processo, cabe propor, desde logo, o arquivamento dos autos, sem julgamento de mérito, nos termos do art. 212 do RI/TCU.
Desta forma, foi proposto o arquivamento do processo, ante a ausência de pressupostos de constituição e de desenvolvimento válido e regular do processo, com fundamento no art. 1º, inciso I, da Lei 8.443/1992 c/c os arts. 169, inciso VI, e 212 do Regimento Interno do TCU.
O pronunciamento da subunidade (peça 7) divergiu do entendimento proposto na instrução, em razão de não serem parte dos autos a documentação relativa à prestação de contas apresentada pelo município ao Minc, alegando que os pareceres financeiros apontaram irregularidades que somente poderiam ser de fato averiguadas com a análise da mencionada documentação, como, por exemplo, a efetiva ocorrência do incêndio já anteriormente mencionado, além da validade de uma Nota Fiscal emitida pela empresa RD Comércio Nagashiro.
Com este entendimento, propôs a realização de diligência junto ao Minc para que encaminhasse os documentos fornecidos pelo município na prestação de contas.
Tal proposta contou com a anuência do titular da unidade técnica (peça 8) , tendo sido encaminhado o Ofício 0972/2016-TCU/SECEX-AL, de 12/9/2016 (peça 9) , solicitando a documentação supramencionada. 
Em 5/10/2016, o Minc enviou Ofício 442/2016/SE-MINC (peça 11) , por meio do qual encaminhou a documentação solicitada, juntada aos autos às peças 12 a 22. A presente instrução presta-se a emitir juízo de valor acerca da documentação encaminhada.
EXAME TÉCNICO
A documentação encaminhada contemplou todos os documentos fornecidos pelo município ao Minc a título de prestação de contas. As peças 12 a 16 apresentam arquivo fotográfico visando à comprovação da realização dos eventos e efetiva execução conforme planejado no plano de trabalho proposto no convênio.
A peça 17 traz a documentação relativa à prestação de contas da primeira parcela do convênio, sendo que a prestação de contas relativa à 2ª e 3ª parcelas está contida nas peças 18 e 19.
Na peça 20, tem-se as notas fiscais dos bens e serviços adquiridos e mais registros fotográficos de eventos.
Na peça 21, tem-se, além dos pareceres financeiros já contemplados na análise empreendida na instrução anterior, documentação relativa à perícia do incêndio ocorrido nas dependências da prefeitura do município de Marechal Deodoro.
Por fim, a peça 22 traz os argumentos adicionais apresentados pelo prefeito sucessor em resposta a solicitações decorrentes das irregularidades apontadas nos pareceres financeiros.
Conforme relatado no histórico acima, sob o aspecto técnico, as contas foram aprovadas pelo órgão concedente, restando avaliar, nestes autos, a boa e regular aplicação dos recursos do convênio sob o aspecto financeiro.
Na referida prestação de contas apresentada pelo Sr. Cristiano Matheus da Silva e Souza, ele informa ter efetuado despesas no valor de R$ 15.773,86 (peça 18, p. 377) , declaração confirmada pelos extratos bancários juntados ao processo (peça 19, p. 27-105) . Cabe observar que o débito de R$ 10.520,00, em 19/11/2009 (peça 19, p. 105) , refere-se à devolução do saldo do convênio e o débito no valor de R$ 956,00, realizado via cheque 850425, foi devolvido. Portanto, levando-se em consideração a contrapartida aportada, percebe-se que o Sr. José Danilo Dâmaso de Almeida geriu a quase totalidade dos R$ 180.000,00 de recursos federais transferidos.
O órgão concedente, ao analisar a prestação de contas, levantou apenas as questões citadas no item 9 (Parecer Financeiro 2/2013) , as quais serão examinadas doravante.
Item 3.5.1 (a cópia da nota fiscal 242, no valor de R$ 2.395,00, está sem cabeçalho) 
Realmente, conforme justificado pelo Sr. Cristiano (peça 1, p. 194-196) , existem outros elementos suficientes para identificação da empresa Cavalcante e Nascimento Ltda ME, tais como CNPJ (05.638.188/0001-58) , inscrição estadual (248.45393-9) e selo fiscal de autenticidade (série AA 33414142) . Portanto, a falha não invalida a documentação e nem prejudica a comprovação da despesa.
Item 3.5.2 (nota fiscal 43 da ComércioNagashiro está vencida, peça 17, p. 225) 
Essa falha é grave e compromete a validade da nota fiscal, por indicar se tratar de documentação fria. Contudo, nas justificativas apresentadas na fase interna da TCE (peça 1, p. 194-196) , houve pedido de prorrogação do prazo de validade da nota fiscal (peça 22, p. 13) , fato que, somado à confirmação da execução física do objeto, mitiga a ocorrência. Mesmo assim, essa é a única documentação passível de rejeição, cujo valor (R$ 4.281,40) não justifica o seguimento da tomada de contas especial e consequente citação do responsável, que é o espólio do Sr. José Danilo Dâmaso de Almeida.
Item 3.5.3 (pagamentos a servidores municipais) 
De fato, verifica-se nos autos (peça 17, p. 197) que os pagamentos foram operacionalizados via sistema de pagamento de pessoal, dando a impressão de que os beneficiários eram servidores do município. Entretanto, o Sr. Cristiano afirmou, em suas justificativas na fase interna desta TCE (peça 1, p. 194-196) , que os beneficiários foram especificamente contratados para trabalhar no objeto do convênio, não tendo qualquer vínculo permanente com o município. E esse tipo de contratação é realmente uma prática bastante comum nos municípios. Em termos de nexo causal, observa-se que os comprovantes de despesas (peça 17, p. 197-213) estão assinados pelos beneficiários e que neles são informados as datas e cheques usados nos respectivos pagamentos, cujos valores batem com as saídas nos extratos bancários (peça 17, p. 47) . Dessa forma, como houve a execução física do objeto e não há evidência concreta de que o pessoal integrava os quadros permanentes do município, conclui-se pela não confirmação da irregularidade.
Itens 3.5.4 e 3.5.5 (pagamento a maior de tributo e crédito inexplicado na conta específica) 
Foi constatado um pagamento de tributo a maior, no valor de R$ 29.266,16, e, ao mesmo tempo, um crédito na conta específica, no importe de R$ 28.658,62, sem explicação. O pagamento indevido constitui dano ao erário. Todavia, o crédito na conta específica certamente era a devolução do prejuízo. Assim, sobrou um débito de R$ 607,54, que não justifica o seguimento da tomada de contas especial e consequente citação do responsável, que é o espólio do Sr. José Danilo Dâmaso de Almeida.
Item 3.5.6 (nota fiscal da empresa Ozônio cuja atividade econômica difere do objeto do convênio) 
O apontamento refere-se à nota fiscal 16, no valor de R$ 6.500,00, da empresa Ozônio, contratada por dispensa de licitação (peça 17, p. 249-253) para desenvolvimento de portal. A suspeição jogada sobre a nota fiscal tem como fundamento o fato de a atividade econômica da empresa (serviços editoração gráfica) divergir do objeto contratado. Verifica-se que a nota fiscal faz referência ao convênio e possui ateste de execução do serviço. Assim, perante essa verificação e a confirmação da execução física do objeto conveniado, pode-se acolher a despesa, mesmo porque edição gráfica e criação de portal são ramos de atividade bastante próximos, o que se leva a crer, considerando ainda se tratar de firma individual e inexistir outro indício de irregularidade na nota fiscal, ter sido a contratada quem realmente prestou o serviço.
Item 3.5.7 (despesas sem licitação) 
A ocorrência, mesmo que procedente, não acarreta dano. Assim, como já houve a prescrição da pretensão punitiva, não cabe mais nenhuma ação do Tribunal.
Itens 3.5.8 (tarifas bancárias) e 3.5.9 (despesas incompatíveis com o plano de trabalho) 
As irregularidades foram saneadas com a devolução dos valores das despesas, também não cabendo mais ação, tendo em vista a prescrição mencionada. 
Item 3.5.10 (maior parte dos recibos e notas fiscais não faz referência ao convênio) 
A menção ao convênio nos documentos fiscais comprobatórios visa afirmar o nexo causal entre as despesas e os recursos federias transferidos, assim como evitar que documentos sejam usados na comprovação de despesas com outros recursos. Entretanto, nos termos da jurisprudência (v. g. Acórdão 6526/2016-TCU-Primeira Câmara, rel. Weder de Oliveira) , a ocorrência, isolada, não prejudica o nexo causal mencionado. Além disso, consoante exemplifica a nota fiscal de peça 17, p. 243, o documento, embora não traga menção ao ajuste, possui informação do cheque e conta corrente do convênio, suprindo a falha apontada. Assim sendo, como os valores dos comprovantes coincidem com os dos respectivos débitos no extrato bancário, conclui-se que a falha apontada não prejudica referidos comprovantes de despesa.
Item 3.5.11 (contratação de despesas pelo mesmo valor previsto no plano de trabalho) 
O órgão concedente verificou que as notas fiscais 345, 346 e 347 da ER da Silva Papelaria, referentes a 44 itens de material de papelaria, e a notas fiscais 813 e 814 (peça 17, p. 21) da Gaivota Aviamentos, referentes a 24 itens de material de aviamentos, têm suas quantidades e valores iguais ao do plano de trabalho.
O fato, realmente, foge ao normal, o que indica ausência de competitividade na compra do material. Entretanto, como não houve indicação e sobrepreço, a situação, por si só, não respalda a imputação de débito.
Item 3.5.12 (ausência das cópias de cheque) 
A ausência das cópias dos cheques não prejudica a comprovação das despesas, uma vez que estão presentes as notas fiscais, recibos e extrato bancário da conta específica, e que a documentação comprobatória informa o número do cheque usado no pagamento e os valores desses comprovantes coincidem com os dos débitos na referida conta. 
Item 3.5.13 (ausência de retenção tributária) 
Quanto a este ponto, cabe salientar que não compete ao Tribunal a fiscalização da arrecadação tributária, de modo que, até por já haver ocorrido a prescrição punitiva e a prescrição da cobrança do tributo, também não cabe mais nenhuma ação do TCU.
Considerações finais
A análise das questões de cunho financeiro apontadas pelo órgão concedente demonstrou, portanto, que as únicas passíveis de débito se referem à nota fiscal da empresa Comércio Nagashiro, no valor de R$ 4.281,40 e na divergência de valores relativos a pagamento de tributos, relatada no item 47, no valor de R$ 607,54, totalizando um valor de R$ 4.888,94.
Porém, trata se de quantia muito inferior ao limite de R$ 100.000,00 fixado na Instrução Normativa/TCU 71/2012 (art. 6º, inciso I) para instauração de tomada de contas especial. Além disso, tem-se configurado, nos termos da IN/TCU 71/2012 (art. 6º, inciso II) e jurisprudência (Acórdão 3879/2017-TCU-Primeira Câmara, rel. Augusto Sherman, 2269/2019-2ª câmara, 3141/2014-Plenário, rel. Augusto Sherman, 2146/2015-Plenário, rel. José Múcio) , prejuízo ao exercício do contraditório e ampla defesa, uma vez que ainda não houve citação, que o responsável faleceu em 30/4/2012 e que o fato gerador ocorreu em 13/3/2007, há mais de 12 anos. 
Outrossim, a documentação relativa à prestação de contas deixa claro que houve de fato o incêndio na Prefeitura, conforme atesta a Perícia de Incêndio 11/2012-CSAT/CBMAL (peça 21, p. 285-294) , inclusive com registros fotográficos do incidente. Esse fato também enseja o arquivamento dos autos, por tornar iliquidável as contas do gestor falecido, já que não ocorrido durante sua gestão.
O grande lapso temporal de mais de 10 anos entre os fatos geradores e a possível citação e a destruição da documentação decorrente do incêndio ocorrido na prefeitura do município prejudicam sobremaneira o exercício do efetivo contraditório. O mencionado lapso temporal superior a dez anos, por si só, constitui obstáculo ao exercício do contraditório e ampla defesa, tornando-se cogente o arquivamento dos autos, por ausência de pressupostos de desenvolvimento válido e regular, nos termos da jurisprudência, exemplificada no Acórdão 10841/2016-TCU-Segunda Câmara:
23. Dessa forma, resulta inviável na atualidade incluir, na relação jurídica processual, a responsabilidade do filho e da ex-esposa (Washington Luiz Vasconcelos e Maria Amélia Martins Vasconcelos) , para o fim de atribuir o débito aos herdeiros do referido gestor falecido. Isso porque, desde a data do fato gerador da irregularidade subsistente (disponibilização dos recursos) , em 15/10/1998, até a única notificação de, apenas, um dos filhos, decorreram mais de 10 (dez) anos de tramitação do processo, decurso de prazo considerado pelo Tribunal como limite temporal para aferir a viabilidade do regular exercício do contraditório e da ampla defesa de gestores públicos (ou de seus sucessores) e agentes privados envolvidos.
24. Em face dessa análise deve ser considerada prejudicada a inclusão da responsabilidade do Francisco Divino Vasconcelos, bem como, a imputação de débito aos herdeiros ou sucessores do gestor falecido, em virtude do prejuízo ao contraditório e à ampla defesa. 
Portanto, propõe-se arquivar as contas do Sr. José Danilo Dâmaso de Almeida (gestão 1/1/2005 a 31/12/2008, falecido em 30/4/2012) , com fulcro no art. 6º, inciso II, da IN/TCU 71/2012 c/c o art. 212 do Regimento Interno/TCU.
No tocante às contas do Sr. Cristiano Matheus da Silva e Sousa (gestão 01/01/2009 a 31/12/2012) , como não restou nenhuma ocorrência financeira capaz de imputação de débito, propõe-se julga-las regulares com ressalvas, nos termos do art. 16, inciso II, da Lei 8.443/1992.
CONCLUSÃO
A execução física do convênio foi devidamente realizada e não se caracterizou o descumprimento do plano de trabalho e nem a ocorrência de prejuízo aos cofres federais, na medida em que os objetivos firmados no convênio foram atingidos.
Em termos financeiros, conforme análise acima, restou passível de débito apenas o valor de R$ 4.888,94 (item 56) , mas que, devido estar abaixo do limite de alçada (R$ 100.000,00) , não cabe realizar citação. Ademais, perante o falecimento de seu responsável e o lapso temporal superior a doze anos do fato gerador, tem-se configurado prejuízo ao contraditório e ampla defesa, de modo que se propõe arquivar suas contas com fulcro no art. 6º, inciso II, da IN/TCU 71/2012 c/c o art. 212 do RI/TCU.
No tocante às contas do Sr. como não restou nenhuma ocorrência financeira capaz de imputação de débito e como já houve a prescrição da pretensão punitiva, propõe-se julga-las regulares com ressalvas, nos termos do art. 16, inciso II, da Lei 8.443/1992. 
PROPOSTA DE ENCAMINHAMENTO
Diante do exposto, submetem-se os autos à consideração superior, propondo:
	a) arquivar a presente tomada de contas especial em relação ao espólio do Sr. José Danilo Dâmaso de Almeida (CPF XXX.903.334-XX) , gestão 1/1/2005 a 31/12/2008 (falecido em 30/4/2012) , ante a ausência de pressupostos de constituição e de desenvolvimento válido e regular do processo, com fundamento no art. 1º, inciso I, da Lei 8.443/1992 c/c os arts. 169, inciso VI, e 212 do Regimento Interno do TCU, bem como no art. 6º, inciso I, c/c o art. 19 da IN/TCU 71/2012;
	b) julgar regulares com ressalvas as contas do Sr. Cristiano Matheus da Silva e Sousa (CPF XXX.268.514-XX) , gestão 01/01/2009 a 31/12/2012, dando-lhe quitação, com fundamento nos arts. 1º, inciso I, 16, inciso II, 18 e 23, inciso II, da Lei 8.443/1992, c/c os arts. 1º, inciso I, 208 e 214, inciso II, do Regimento Interno;
	c) dar ciência da deliberação que vier a ser proferida ao Ministério da Cultura, ao representante legal do espólio do Sr. José Danilo Dâmaso de Almeida (CPF XXX.903.334-XX) e ao Sr. Cristiano Matheus da Silva e Sousa (CPF XXX.268.514-XX) .
Parecer do Ministério Público junto ao TCU
	O Ministério Público junto ao TCU, representado pelo Subprocurador-Geral Lucas Rocha Furtado, manifestou anuência com a proposta da unidade técnica, conforme o Parecer à peça 28, a seguir transcrito.
“Trata-se de tomada de contas especial instaurada pela Coordenação-Geral de Execução Orçamentária e Financeira do Ministério da Cultura – Minc em desfavor do espólio do Sr. José Danilo Dâmaso de Almeida e do Sr. Cristiano Matheus da Silva e Sousa, ambos ex-prefeitos do Município de Marechal Deodoro/AL, em razão da impugnação total das despesas do Convênio 502/2005, o qual objetivou a concessão de apoio ao projeto “Marechal em Movimento”.
Em instrução à peça 25, com a qual aquiesceram os dirigentes da Secex-TCE, concluiu-se, a partir da análise de documentação obtida em diligência (peças 11-22) , que o débito passível de restituição (R$ 4.888,84) pelo espólio do Sr. José Danilo Dâmaso de Almeida (gestão 2005-2008) se encontra abaixo do limite estabelecido no art. 6º, inciso I, da IN/TCU 71/2012 para instauração de TCE, não sendo cabível a realização de citação (itens 56 e 57 das “considerações finais” e item 63 da “conclusão” da instrução) . 
Observou-se, ainda, que, tendo em vista o falecimento do responsável e o lapso temporal superior a doze anos do fato gerador, restaria configurado prejuízo ao exercício do contraditório e da ampla defesa pelo espólio do Sr. José Danilo. A par disso, a unidade instrutora sugeriu, nos itens 57-60 das “considerações finais” e nos itens 63-64 da “conclusão” da instrução à peça 25, o arquivamento dos autos com fundamento no art. 6º, inciso II, da IN/TCU 71/2012 c/c os arts. 169, inciso VI, e 212 do RI/TCU.
Afora isso, foi trazido à baila o incêndio ocorrido na prefeitura, que teria destruído a documentação requerida e, por essa razão, também obstaculizaria o oferecimento de alegações de defesa e ensejaria “o arquivamento dos autos, por tornar iliquidável [art. 211 do RI/TCU] as contas do gestor falecido, já que não ocorrido durante sua gestão” (sic) .
Todavia, ao final, na proposta de encaminhamento, fundamentou-se a proposição de arquivamento nos art. 6º, inciso I, e 19 da IN/TCU 71/2012 c/c os art. 169, inciso VI, e 212 do RI/TCU. 
Quanto ao Sr. Cristiano Matheus da Silva e Sousa (gestão 2009-2012) , foi proposta a regularidade, com ressalva, de suas contas. 
**
À semelhança da unidade instrutora, julgo que o débito remanescente, a par da documentação obtida em diligência, alcança montante inferior ao limite estabelecido no art. 6º, inciso I, da IN/TCU 71/2012 — com a alteração introduzida pela IN/TCU 76/2016 (R$ 100.000,00) —, o que poderia ensejar o arquivamento desta TCE, sem cancelamento do débito, com fundamento nos arts. 6º, inciso I, e 19 da IN/TCU 71/2012 c/c o art. 169, inciso VI e art. 213 do RI/TCU — o qual estabelece a hipótese de arquivamento de processo “a título de racionalização administrativa e economia processual, e com o objetivo de evitar que o custo de cobrança seja superior ao valor do ressarcimento”. 
Nesse caso, o débito não seria cancelado e o espólio do responsável continuaria obrigado a ressarci-lo, para que lhe possa ser dada quitação, tal como previsto nesse dispositivo do RI/TCU e no art. 19, § 2º, da IN 71/2012. 
Nada obstante, como salientado pela unidade instrutora, houve o falecimento do responsável em 30/4/2012 (peça 2) , sem que houvesse sido notificado a regularizar as pendências detectadas na prestação de contas quando da emissão do Parecer Financeiro 002/2013, de 2/7/2013 (vide peça 1, p. 266, onde estão relacionadas as notificações encaminhadas pelo concedente) . 
Embora tenha havido notificação válida da inventariante do espólio do Sr. José Danilo Dâmaso de Almeida em 30/7/2014 (peça 1, p. 244-251) , decorridos menos de dez anos dos fatos impugnados (13/3/2007, data da nota fiscal 43 – item 3.5.2 do Parecer Financeiro 002/2013, peças 1, p. 130, e 17, p. 225; 27/11/2008 e 15/12/2008, datas dos pagamentos das guias de INSS – item 3.5.4 do Parecer Financeiro 002/2013, peça 1, p. 131) , há que se reconhecer como obstáculo ou dificuldade concreta neste momento processual — quando decorridos quase onze anos da última das ocorrências questionadas — o fato de os eventuais herdeiros desconhecerem a matéria especificamente tratada, por não terem sido os gestores dos recursos. 
Se tal interregno (quase onze anos da última ocorrência remanescente) já traria embaraços à defesa do próprio Sr. José Danilo, o que não dizer de seus herdeiros, os quais, além de não terem dado causa à demora processual, não deteriam, ao que consta, conhecimento do convênio celebrado. 
Em razão disso, e considerando a firme jurisprudência do Tribunal (Acórdãos 3.482/2011-1ª. Câmara, 3.141/2014-Plenário, 2.146/2015-Plenário, 3.879/2017-1ª. Câmara e 8.791/2016-2ª. Câmara) , proponho, com fundamento nos arts. 6º, inciso II, e 19 da IN/TCU 71/2012 c/c os arts. 169, inciso VI, e 212 do RI/TCU, o arquivamento dos autos, sem julgamento de mérito, exclusivamente quanto à responsabilidade do Sr. José Danilo (falecido) , em virtude da ausência de pressupostos de desenvolvimento válido e regular do processo.
Quanto ao Sr. Cristiano Matheus da Silva e Sousa, apesar de não ter restado “ocorrência financeira capaz de imputação de débito” ao responsável (item 61 da instrução à peça 25) , foram identificadas irregularidades nos itens 3.5.7 a 3.5.10 que poderiam ensejar a imputação de multa, caso não ocorrida a prescrição da pretensão punitiva do Tribunal.  Portanto, posiciono-me de acordo com a proposta da unidade instrutora, no sentido do julgamento de suas contas pela regularidade com ressalva.
Ressalto, por fim, quanto ao incêndio verificado na sede da prefeitura em março/2012 — que, em princípio, poderia ensejar a consideração das contas do Sr. José Danilo como iliquidáveis (art. 20 da Lei 8.443/1992 e art. 211 do RI/TCU) —, que a sua ocorrência foi apontada pelo prefeito sucessor como impedimento somente para a apresentação dos contratos de trabalho dos prestadores de serviço empregados na execução do convênio (peça 1, p. 194-196 e peça 21, p. 275-277) , sendo tal demanda apenas uma das várias questões a serem esclarecidas na prestação de contas, conforme o Parecer Financeiro 002/2013.
 Ademais, no documento referente à Perícia de Incêndio 11/2012-CSAT/CBMAL (peça 21, p. 285/294) , não foi registrada a específica perda de documentação afeta ao convênio em análise, não havendo indicativos, a partir do croqui à peça 21, p. 293, de que as chamas tenham atingido toda a área do arquivo, mas tão somente as estantes próximas à zona de origem do incêndio (vide também foto 6 à peça 21, p. 287) .
Não é demais consignar que a principal parcela do débito remanescente (R$ 4.281,40) diz respeito a nota fiscal com data limite para emissão vencida, que foi apresentada quando da prestação de contas da primeira parcela do convênio, em 30/3/2007 (peça 17, p. 1, 55 e 225) . Portanto, o eventual sinistro posterior desse documento não representaria prejuízo à defesa do espólio do Sr. José Danilo.  Assim, em meu julgamento, não há que se falar em contas iliquidáveis.
***
Ante todo o exposto, proponho:
julgar regulares com ressalva as contas do Sr. Cristiano Matheus da Silva e Sousa, dando-lhe quitação, com fundamento no art. 18 da Lei 8.443/1992, c/c o art. 208 do RI/TCU;
com fundamento nos arts. 6º, inciso II, e 19 da IN/TCU 71/2012 c/c os arts. 169, inciso VI, e 212 do RI/TCU, o arquivamento dos autos, sem julgamento de mérito, exclusivamente quanto à responsabilidade do Sr. José Danilo Dâmaso de Almeida (falecido) , em virtude da ausência de pressupostos de desenvolvimento válido e regular do processo.”

não há

Subprocurador-Geral Lucas Rocha Furtado.

TOMADA DE CONTAS ESPECIAL. FALECIMENTO DO RESPONSÁVEL. LAPSO TEMPORAL SUPERIOR A DOZE ANOS DESDE O FATO GERADOR. ARQUIVAMENTO SEM JULGAMENTO DE MÉRITO QUANTO AO RESPONSÁVEL FALECIDO. CONTAS REGULARES COM RESSALVA DE OUTRO RESPONSÁVEL. CIÊNCIA AOS INTERESSADOS.

TOMADA DE CONTAS ESPECIAL (TCE)

Secretaria de Controle Externo de Tomada de Contas Especial (SecexTCE).

Inicialmente, registro que atuo nos presentes autos por força do art. 152 do Regimento Interno do TCU.
2.	A tomada de contas especial em análise foi instaurada pela Coordenação-Geral de Execução Orçamentária e Financeira do extinto Ministério da Cultura, em desfavor do espólio do Senhor José Danilo Dâmaso de Almeida, na condição de ex-prefeito municipal, solidariamente com o Sr. Cristiano Matheus da Silva e Sousa, prefeito, em razão da impugnação total de despesas do Convênio 502/2005 (Siafi 553726) , firmado com o município de Marechal Deodoro/AL.
3.	A avença tinha por objetivo apoiar o projeto “Marechal em Movimento”, que visava a intervenção sócio cultural, de valorização e preservação patrimonial, voltado para crianças e adolescentes na faixa etária de sete a 21 anos, integrantes da rede pública de ensino, estabelecendo uma política sociabilizadora de cunho educativo e cultural entre a comunidade carente, com base no Programa Nacional “Cultura, Educação e Cidadania - Cultura Viva”, com o fim de propiciar o acesso aos meios de fruição, produção e formação cultural.
4.	O convênio foi firmado no valor total de R$ 273.600,00, sendo R$ 180.000,00 a cargo da concedente e R$ 93.600,00 do convenente a título de contrapartida do município.
5.	A prestação de contas final foi encaminhada em 19/11/2009 (peça 1, p. 100-106) , oportunidade na qual foi esclarecido que um pequeno saldo ficou a cargo da gestão do Senhor Cristiano Matheus da Silva e Sousa (CPF 894.268.514-53) .
6.	As análises procedidas pela unidade técnica concluíram que a execução física do convênio foi devidamente realizada e não se caracterizou o descumprimento do plano de trabalho e nem a ocorrência de prejuízo aos cofres federais, na medida em que os objetivos firmados no convênio foram atingidos.
7.	Sobre o aspecto financeiro, restou passível de débito apenas o valor de R$ 4.888,94, mas que, devido estar abaixo do limite de alçada de R$ 100.000,00, não deu azo à citação. 
8.	Ademais, considerando o falecimento do responsável e o lapso temporal superior a doze anos do fato gerador, resta configurado prejuízo ao contraditório e ampla defesa, motivo pelo qual a unidade técnica propõe arquivar as contas “com fulcro no art. 6º, inciso II, da IN/TCU 71/2012 c/c o art. 212 do RI/TCU.”
9.	No tocante às contas do Sr. Cristiano Matheus da Silva e Sousa como não restou nenhuma ocorrência financeira capaz de imputação de débito e como já houve a prescrição da pretensão punitiva, a proposta é pelo julgamento das contas pela regularidade com ressalvas, nos termos do art. 16, inciso II, da Lei 8.443/1992.
10.	O Ministério Público representado pelo Subprocurador-Geral Lucas Rocha Furtado, manifestou anuência com a proposta da unidade técnica, registrando, apenas, observação por entende que “...não há que se falar em contas iliquidáveis”, conforme o trecho do parecer, a seguir transcrito:
“Ressalto, por fim, quanto ao incêndio verificado na sede da prefeitura em março/2012 — que, em princípio, poderia ensejar a consideração das contas do Sr. José Danilo como iliquidáveis (art. 20 da Lei 8.443/1992 e art. 211 do RI/TCU) —, que a sua ocorrência foi apontada pelo prefeito sucessor como impedimento somente para a apresentação dos contratos de trabalho dos prestadores de serviço empregados na execução do convênio (peça 1, p. 194-196 e peça 21, p. 275-277) , sendo tal demanda apenas uma das várias questões a serem esclarecidas na prestação de contas, conforme o Parecer Financeiro 002/2013.
 Ademais, no documento referente à Perícia de Incêndio 11/2012-CSAT/CBMAL (peça 21, p. 285/294) , não foi registrada a específica perda de documentação afeta ao convênio em análise, não havendo indicativos, a partir do croqui à peça 21, p. 293, de que as chamas tenham atingido toda a área do arquivo, mas tão somente as estantes próximas à zona de origem do incêndio (vide também foto 6 à peça 21, p. 287) .
Não é demais consignar que a principal parcela do débito remanescente (R$ 4.281,40) diz respeito a nota fiscal com data limite para emissão vencida, que foi apresentada quando da prestação de contas da primeira parcela do convênio, em 30/3/2007 (peça 17, p. 1, 55 e 225) . Portanto, o eventual sinistro posterior desse documento não representaria prejuízo à defesa do espólio do Sr. José Danilo.  Assim, em meu julgamento, não há que se falar em contas iliquidáveis”.
11.	  Feita essa ressalva pelo MP/TCU, as análises da unidade técnica e do Parquet convergem para a proposta pelo arquivamento sem o julgamento de mérito quanto à responsabilidade do Sr. José Danilo Dâmaso de Almeida (falecido) e pelo julgamento com ressalva das contas do Sr. Cristiano Matheus da Silva e Sousa.
12.	Ante o exposto, acolho a proposta de encaminhamento uníssona da unidade técnica, ratificada pelo MP/TCU, e voto por que o Tribunal adote a minuta de acórdão que ora submeto à apreciação deste Colegiado.
TCU, Sala das Sessões Ministro Luciano Brandão Alves de Souza, em 24 de setembro de 2019.
RAIMUNDO CARREIRO 
Relator